---
title: "PEC3 - Reservas y Cancelaciones: Decisiones que transforman la industria hotelera"
output: html_document
date: "2024-11-30"
---

```{r setup, include=FALSE}
knitr::opts_chunk$set(echo = TRUE)
```

El storytelling propuesto busca presentar las dinámicas de cancelaciones y los patrones de gasto en la actividad hotelera, con un enfásis en cómo el análisis de datos puede ayudar a optimizar estrategias de revenue management y marketing.

## Cargar packages necesarios

```{r packages}
library("ggmosaic")
library("ggplot2")
library("fitdistrplus")
library("MASS")
library("survival")
library("ggstatsplot")
library("tidyverse")
library("lubridate")
library("readxl") # Esta librería se ha añadido para poder leer un dataset externo necesario para la creación del dataset combinado del mapa de calor.
library("geosphere") # Esta librería se ha añadido para poder calcular distancias entre los países. Concretamente, para calcular la distancia entre Portugal y los demás países.
library("readr") # Esta librería se ha añadido para poder leer un dataset externo de PIB por capita.
```

## Data loading and dimensions (N x M)

Leemos el fichero de datos en formato CSV, tiene 119,390 filas y 32 columnas:

```{r load data}
x=read.csv("hotel_bookings.csv", stringsAsFactors = T)
dim(x)
```

## Data cleansing

Primero inspeccionaremos los datos usando la función summary() incluída en R. La explicación de cada variable se puede encontrar en el artículo en el cual se describe este conjunto de datos de forma detallada, aunque los nombres de las variables son casi auto-explicativos:

```{r summary, echo=FALSE}
summary(x)
```

# Limpieza de datos

A continuación, procederemos a eliminar valores extremos y corregir datos para asegurar un storytelling claro:

```{r}

# Eliminamos las reservas sin huéspedes
x <- x %>%
  filter(adults > 0 & (adults + children + babies) > 0)

# Corregimos los valores extremos en adr (Average Daily Rate)
x <- x %>%
  filter(adr >= 0 & adr < 1000)

# Reemplazamos NA en children por 0
x$children[is.na(x$children)] <- 0
```

## Creación de variables derivadas

Procedemos a enriquecer el dataset, añadiendo columnas como la variable fecha, como se ha visto en el archivo Rmd de ejemplo.

```{r}

# Creamos la variable de fecha
x$arrival_date <- as_date(paste0(x$arrival_date_year,'-',x$arrival_date_month,'-',x$arrival_date_day_of_month))

# Creamos el indicador de reservas localas vs extranjeras
x$local_guest <- ifelse(x$country == "PRT", "Local", "Extranjeros")
```

# Generación de tablas para visualizaciones

Ahora, crearemos las tablas necesarias para generar los gráficos en Fluorish.

## Mapa de calor: Tasas de cancelación por país de origen

```{r}
# Dataset de cancelaciones por país
cancel_rate <- x %>%
  group_by(country) %>% 
  summarise(
    total_reservations = n(), # Calculamos el total de reservas por país
    cancellations = sum(as.numeric(is_canceled)), # Sumamos las cancelaciones (convertidas a numérico)
    cancel_rate = round((cancellations / total_reservations) * 100, 2) # Calculamos el porcentaje de cancelaciones
  ) %>%
  arrange(desc(cancel_rate))

# Leemos el archivo Excel con datos de países
countries_info <- read_excel("paises_abreviaturas.xlsx")

# Renombramos la columna de abreviaturas en el archivo Excel para que coincida con el dataset de cancelaciones
countries_info_rename <- countries_info %>%
  rename(country = Abreviatura)

# Combinamos ambos datasets usando la columna "country"
merged_data <- left_join(cancel_rate, countries_info_rename, by = "country")

# Guardamos el dataset combinado en un archivo CSV
write.csv(merged_data, "merged_cancel_rate_with_coordinates.csv", row.names = FALSE)
```

## Gráfico de barras: Comparación de cancelaciones entre locales y extranjeros

```{r}
# Categorización de reservas por temporada
x1 <- x %>%
  mutate(
    arrival_date_month = as.character(arrival_date_month), # Convertimos el mes de llegada a carácter para facilitar la manipulación
    # Creamos una nueva columna 'season' basada en los meses
    season = case_when( 
    arrival_date_month %in% c("June", "July", "August") ~ "High Season",
    arrival_date_month %in% c("December", "January", "February") ~ "Holiday Season",
    TRUE ~ "Low Season" # Meses restantes
  ))
  
# Resumen de las cancelaciones por origen y temporada
origin_cancellation <- x1 %>%
  # Clasificamos el origen como local o extrangero
  mutate(origin = ifelse(country == "PRT", "Local", "Foreigner")) %>%
  group_by(origin, season) %>%
  summarise(
    total_reservations = n(),
    cancellations = sum(as.numeric(is_canceled)),
    cancel_rate = round((cancellations / total_reservations) * 100, 2)
  )

# Exportamos para Fluorish
write.csv(origin_cancellation, "origin_cancellation.csv", row.names = FALSE)
```

## Gráfico de violin: ADR por tipo de hotel y estado de reserva

```{r}
# Dataset de adr por tipo de hotel y el estado de reserva, si se encuentra cancelada o no.
# Se escoge un rango razonable para poder realizar de manera correcta la gráfica de violín (entre 0 y 300)
adr_data <- x %>%
  filter(adr > 0 & adr < 300) %>%
  select(hotel, is_canceled, adr)

# Debido a la extensa lista de registros, se puede seleccionar una fracción o número fijo de datos de forma aleatoria para reducir el tamaño pero que se mantegna la representatividad.
sample_data <- adr_data %>%
  sample_frac(0.1)

# Exportamos para Fluorish
write.csv(sample_data, "adr_by_hotel_cancellation.csv", row.names = FALSE)
```

## Gráfico de líneas: Evolución mensual de tasas de cancelación

```{r}
# Creamos la columna de mes y año
x <- x %>%
  mutate(
    month_year = format(as.Date(arrival_date), "%Y-%m") # Extraemos el año y el mes
  )

# Calculamos tasa de cancelación mensual
monthly_cancellation <- x %>%
  group_by(month_year) %>%
  summarise(
    total_reservations = n(),
    cancellations = sum(as.numeric(is_canceled)),
    cancel_rate = round((cancellations / total_reservations) * 100, 2)
  )

# Exportamos para Fluorish
write.csv(monthly_cancellation, 'monthly_cancellation_rate.csv', row.names = FALSE)
```

## Scatterplot: Relación entre Lead Time y ADR

```{r}
# Filtramos y preparamos los datos
scatter_data <- x %>%
  filter(lead_time >= 0, adr > 0) %>%
  select(lead_time, adr, is_canceled)

# Añadimos el número de reservas para cada combinación de lead_time y adr, además de calcular el promedio de cancelaciones para cada número de reservas
scatter_data <- scatter_data %>%
  group_by(lead_time, adr) %>%
  summarise(
    cancel_rate_mean = mean(as.numeric(is_canceled), na.rm = TRUE),
    total_reservations = n()
  ) %>%
  ungroup()

# Filtramos valores extremos para lead_time y adr
filtered_data <- scatter_data %>%
  filter(lead_time <= 400, adr <= 500)

# Debido a la extensa lista de registros, se puede seleccionar una fracción o número fijo de datos de forma aleatoria para reducir el tamaño pero que se mantegna la representatividad.
sample_data <- scatter_data %>%
  sample_frac(0.1)

# Exportamos para Fluorish
write.csv(sample_data, 'leadtime_vs_adr.csv', row.names = FALSE)
```

## Distancias entre Portugal y otros países

```{r}
# A partir del dataset 'countries_info' obtenemos la latitud y longitud de cada país, teniendo en cuenta la capital de este.

# Coordenadas de Lisboa, Portugal
lisbon_coords <- c(-9.13552, 38.7072) # Longitud y latitud

# Calculamos las distancias desde cada país hasta Lisboa
# Usaremos la función distHaversine sacada de la librería geosphere para calcular la distancia entre Portugal y los diferentes países, debido a que nos ayuda a calcular la distancia en línea recta entre dos puntos en la superficie de una esfera.
countries_info_distances <- countries_info %>%
  mutate(distance_to_portugal = distHaversine( 
    cbind(Longitude, Latitude),
    lisbon_coords
  ) / 1000) # Convertimos metros a kilometros

# Exportamos para Fluorish
write.csv(countries_info_distances, 'countries_portugal_distances.csv', row.names = FALSE)
```

## Obtener datos de PIB por Capita de cada país

```{r}
# Leemos datos de PIB per capita de la fuente: https://datos.bancomundial.org/indicador/NY.GDP.PCAP.CD?end=2017&start=2015
pib_data <- read_excel("pib_per_capita.xlsx")

# Leemos los datos del excel de distancias
distances_data <- read_csv("countries_portugal_distances.csv")

# Cogeremos solos los años 2015, 2016 y 2017 debido a que son los años que tenemos en los registros del dataset original de la PEC.
pib_data_filtered <- pib_data[, c("Country Name","2015","2016","2017")]

# Renombramos las columnas para que coincidan con el dataset de distancias
pib_data_filtered <- pib_data_filtered %>%
  rename(
    País = "Country Name",
    PIB_2015 = "2015",
    PIB_2016 = "2016",
    PIB_2017 = "2017"
  )

# Combinamos ambos dataset, donde tendremos en cuenta los países que aparecen en el dataset de 'distances_data'
merged_data <- merge(pib_data_filtered, distances_data, by = "País", all.y = TRUE)

# Exportamos para Fluorish
write.csv(merged_data, 'pib_countries_2015_2017.csv', row.names = FALSE)
```

## Combinar PIB y distancia de cada país con el número de reservas en los años 2015, 2016 y 2017

```{r}

# Leemos el dataset de PIB por capita
pib_data <- read.csv("pib_countries_2015_2017.csv")

# Asignamos un nuevo nombre al dataset de hotel_bookings
hotel_booking_data <- x

# Convertimos el año a formato numérico para ahorrarnos problemas posteriores
hotel_booking_data$arrival_date_year <- as.numeric(hotel_booking_data$arrival_date_year)

# Agrupamos y resumimos los datos de hotel_bookings por país y año
hotel_booking_summary <- hotel_booking_data %>%
  group_by(country, arrival_date_year) %>%
  summarise(
    total_reservations = n(),
    cancellations = sum(as.numeric(is_canceled), na.rm = TRUE),
    cancel_rate = round((cancellations / total_reservations) * 100, 2)
  ) %>%
  ungroup()

# Transformamos los adtos para que los años sean columnas
hotel_booking_summary_transformed <- hotel_booking_summary %>%
  pivot_wider(
    names_from = arrival_date_year, # Convertimos los años en columnas
    values_from = c(total_reservations, cancellations, cancel_rate), # Cogemos estas columnas como valores
    names_glue = "{.value}_{arrival_date_year}" # Creamos nombres de columnas dinámicas, como "total_reservations_2017"
  )

# Unimos el dataset de PIB con el resumen de reservas
merged_data <- pib_data %>%
  left_join(hotel_booking_summary_transformed, by = c("Abreviatura" = "country"))

# Debido a la gran cantidad de datos que hay, se cogerán los países con más de 10 reservas hechas, con tasas de cancelación superior a 20 o un PIB superior a 20.000.
merged_data <- merged_data %>%
  filter(total_reservations_2017 > 10, cancel_rate_2017 > 20 | PIB_2017 > 20000)

# Exportamos para Fluorish
write.csv(merged_data, 'pib_with_booking_data.csv', row.names = FALSE)
```
